臺灣高等法院臺中分院民事判決
110年度重上字第243號
上  訴  人  毛淑芬  
訴訟代理人  
(法扶律師)  楊佳璋律師
被 上 訴人  陳玠宇  
            陳靖雯  
            洪錦聰  
共      同
訴訟代理人  練家雄律師
複 代 理人  張芸慈律師
上列當事人間確認抵押權不存在事件，上訴人對於中華民國110
年10月14日臺灣臺中地方法院110年度重訴字第253號第一審判決
提起上訴，本院於中華民國111年8月3日言詞辯論終結，判決如
下：
    主  文
上訴駁回。
第二審訴訟費用由上訴人負擔。
    事實及理由
壹、程序方面： 
一、上訴人於民國110年11月6日之上訴聲明原為：原判決廢棄。
    （見本院卷卷一第7頁），嗣於111年1月27日具狀更正上訴
    聲明為：㈠原判決廢棄。㈡上開廢棄部分，被上訴人在第一審
    之訴駁回。（見本院卷卷一第84頁）核係就請求廢棄部分應
    為如何判決之補充陳述，應屬補充上訴聲明之主張，而非上
    訴聲明之擴張或追加，先予敘明。
二、又被上訴人於原審就上開聲明(一)、(二)部分原僅依民法第
    767條第1項請求，於本院則併依同法第828條第2項、第3項
    、第821條規定擇一為之(見本院卷卷一第368頁、第412頁)
    ，核屬補充法律上之陳述，並為上訴人所不爭執，依民事訴
    訟法第463條、第256條規定，自應准許，合先敘明。
貳、實體方面：
一、被上訴人主張： 
　㈠被上訴人於91年12月16日就兩造之被繼承人即訴外人陳○○所
    有坐落臺中市○區○○○段00000地號、0-000地號土地及同段00
    000建號建物（下稱系爭不動產）設定最高限額抵押權新臺
    幣（下同）200萬元（下稱系爭91年抵押權），於101年12月
    25日期滿確定，即轉為普通抵押權，上訴人應證明其擔保債
    權之存在，倘無法證明，依抵押權之從屬性，系爭91年抵押
    權即不存在。又被上訴人於103年1月21日就系爭不動產設定
    普通抵押權600萬元（下稱系爭103年抵押權），係上訴人竊
    取陳○○之印鑑證明及印鑑章後交予訴外人蕭○○律師，而蕭○○
    律師受上訴人之託，無權代理陳○○為抵押權設定登記，對陳
    ○○不生效力。嗣陳○○於108年3月7日死亡，被上訴人以110年
    3月31日民事起訴狀拒絕承認蕭○○律師所為系爭103年抵押權
    之無權代理行為；縱認蕭○○律師非無權代理，系爭103年抵
    押權所擔保之債權亦不存在。系爭91年抵押權及系爭103年
    抵押權所擔保之債權均不存在，爰起訴請求上訴人塗銷如附
    表所示抵押權登記等語。
　㈡爰依民法第767條第1項中段、第828條第2項準用第821條及第
    823條規定，起訴聲明求為判決：⑴確認如附表所示之系爭91
    年抵押權及所擔保之債權不存在。⑵確認如附表所示之系爭1
    03年抵押權及所擔保之債權不存在。⑶上訴人應將前二項抵
    押權登記予以塗銷。並答辯聲明求為判決：駁回上訴。（見
    本院卷卷一第81頁）
二、上訴人則以：
    系爭91年抵押權之登記係因於86年及87年間，陳○○為幫其子
    陳○○償還賭債，向上訴人借款200萬元，遂以系爭不動產設
    定最高限額抵押權200萬元予上訴人，其中50萬元部分，上
    訴人係以現金或支票存入陳○○所有臺灣新光商業銀行（下稱
    新光銀行）帳號0000000000000帳戶。又系爭103年抵押權之
    登記係因上訴人照護陳○○支出安養費、醫療費用及生活雜費
    約600萬元，乃基於委任關係所支出之必要費用，上訴人與
    陳○○遂於100年10月18日簽立債務返還協議書（下稱系爭協
    議書，見本院卷卷一第127頁），故陳○○以系爭不動產設定
    抵押權600萬元予上訴人，蕭○○律師係將該委任關係之必要
    費用誤載為消費借貸債務。兩造於臺灣臺中地方法院108年
    度重訴字第460號履行契約等案（下稱另案）就陳○○係於意
    識清楚下簽立系爭協議書等情不爭執，另案蕭○○律師亦證述
    陳○○於102年12月20日精神狀態正常，嗣於103年1月21日將
    印鑑證明及印鑑章交由上訴人，由上訴人轉交蕭○○律師辦理
    設定抵押權，係有權代理等語。原審為上訴人敗訴之判決，
    上訴人不服，提起上訴，上訴聲明求為判決：⑴原判決廢棄
    。⑵上開廢棄部分，被上訴人在第一審之訴駁回。（見本院
    卷卷一第84頁） 
三、兩造不爭執事項：（見本院卷卷一第368頁至第369頁）
　㈠陳○○於91年12月26日就其所有系爭不動產，設定最高限額抵
    押權予上訴人，擔保債權總金額為200萬元，權利存續期間
    自91年12月25日起至101年12月25日止。
　㈡陳○○於103年1月21日就其所有系爭不動產，設定普通抵押權
    予上訴人，擔保債權總金額為600萬元，登記擔保之債權種
    類為100年10月18日所發生之金錢消費借貸。
　㈢陳○○於108年3月7日死亡，兩造為陳○○之繼承人，前開房屋及
    土地由兩造按應繼分比例繼承。
四、兩造爭執之事項：（見本院卷卷一第369頁）
　㈠被上訴人主張系爭91年抵押權期滿時已無債權，系爭抵押權
    所擔保債權不存在，有無理由？
  ㈡上訴人抗辯系爭91年抵押權所擔保之債權為陳○○為清償被上
    訴人陳玠宇之父親陳○○積欠之賭債，而動用上訴人之父毛○○
    存款，及向新光銀行借貸50萬元之欠款債權，有無理由？
  ㈢被上訴人主張系爭103年抵押權為蕭○○律師無權代理陳○○而為
    抵押權設定，被上訴人拒絕承認而為無效，有無理由？
  ㈣被上訴人主張系爭103年抵押權所擔保之債權，上訴人並未交
    付借款，該擔保之借款債權不存在，有無理由？
  ㈤上訴人主張系爭103年抵押權所擔保之債權為上訴人代陳○○支
    出自93年3月起至100年10月18日止之安養、醫療、生活費用
    之委任關係所為之必要支出之返還請求權，有無理由？
五、得心證之理由：
  ㈠系爭91年抵押權及所擔保之債權不存在，被上訴人得請求塗
    銷系爭91年抵押權：
　⑴上訴人主張陳○○生前以系爭不動產，於91年12月26日設定系
    爭91年抵押權之事實，為兩造所不爭執，且有土地及建物登
    記簿謄本附於原審卷可稽（見原審卷卷一第21頁至第31頁）
    ，堪信為真正。然被上訴人辯稱於101年12月25日擔保權利
    存續期滿時，並無所擔保之債權存在等語。然按最高限額抵
    押契約定有存續期間者，其期間雖未屆滿，然若其擔保之債
    權所由生之契約已合法終止或因其他事由而消滅，且無既存
    之債權，而將來亦確定不再發生債權，其原擔保之存續期間
    內所可發生之債權，已確定不存在，依抵押權之從屬性，應
    許抵押人請求抵押權人塗銷抵押權設定登記（最高法院83年
    台上字第1055號裁判要旨參照）。復按消費借貸為要物契約
    ，因金錢或其他代替物之交付而生效力，民法第475條定有
    明文；又當事人主張有利於己之事實者，就其事實有舉證之
    責任，而確認法律關係不存在之訴，應由主張其法律關係存
    在之人負舉證責任，故消費借貸之貸與人主張借用物已交付
    借用人，經借用人爭執者，應由貸與人就有利於己之借用物
    交付事實，負舉證責任（最高法院86年度台上字第3290號判
    決參照）。
　⑵查，上訴人固主張系爭91年抵押權為陳○○動用毛○○之存款，
    及代陳○○清償陳○○向銀行借款50萬元，以清償陳玠宇之父陳
    ○○所積欠他人之賭債等語，然並未提出證據以實其說，其前
    開主張稱系爭91年抵押權係擔保陳○○動用毛○存款及另代陳○
    ○清償陳○○向銀行借款合計200萬元之債權云云，並無足採。
    此外，復無其他證據證明上訴人於101年12月25日系爭91年
    抵押權權利存續期間期滿時，對陳○○仍有其他擔保之債權存
    在，而系爭91年抵押權101年12月25日權利存續期間屆滿，
    將來亦確定不再發生債權，其原擔保之存續期間內所可發生
    之債權，已確定不存在，依抵押權之從屬性，應許抵押人請
    求抵押權人塗銷抵押權設定登記。則被上訴人主張確認系爭
    91年抵押權及所擔保之債權均不存在，並依民法第767條第1
    項中段、第828條第2項準用第821條，請求塗銷系爭91年抵
    押權等語，應屬可採。
　㈡系爭103年抵押權及所擔保之債權不存在，被上訴人得請求塗
    銷系爭103年抵押權：
　⑴按抵押權為不動產物權，其所擔保債權之種類及範圍，屬抵
    押權之內容，依法應經登記，始生物權之效力。又抵押權為
    從物權，以其擔保之債權存在為成立之要件，倘若所擔保之
    債權不存在，縱為抵押權之設定登記，仍難認其抵押權業已
    成立，此乃抵押權成立上（發生上）之從屬性。本件上訴人
    主張陳○○為擔保上訴人所支付陳○○自93年起至100年止之安
    養、醫療、生活等長照費用，於100年10月18日簽立系爭協
    議書，復於103年間為擔保上訴人前開所支出之長照費用債
    權，設定系爭103年抵押權予上訴人等語，固據上訴人提出
    醫療費用收據、處方箋、掛號單、預約回診單、藥袋、號碼
    牌、檢驗申請單、牛奶費用收據、看護請款單、彙整記錄、
    債務返還協議書等為證（見原審卷卷一第519頁至第778頁、
    卷二第253頁至第454頁、本院卷卷一第127頁）。惟被上訴
    人否認之，並以前詞置辯。然查，參諸系爭103年抵押權設
    定契約書記載，系爭103年抵押權所擔保之債權為「100年10
    月18日所發生之金錢消費借貸600萬元」，核與上訴人所稱
    係擔保上訴人自93年至100年間代為墊付之相關長照費用債
    權不符，另觀諸上訴人所提出之醫療費用等單據，均為100
    年10月18日以後所支付之單據，亦無從據以認定上訴人自93
    年至100年間有代為墊付之相關安養、醫療、生活等長照費
    用之情形，上訴人復未提出其他積極證據證明其確有代墊付
    陳○○自93年起至100年止之相關長照費用，上訴人所稱系爭1
    03年抵押權所擔保之債權為自93年起至100年止其所代墊之
    相關長照費用債權云云，即屬無據。
　⑵又參諸系爭協議書內容，為陳○○委託上訴人尋找仲介出售系
    爭不動產後，將所得價金清償銀行抵押及其他優先債權後，
    餘款作為清償毛○○、上訴人欠款等語（見本院卷卷一第127
    頁），並無任何關於以系爭不動產設定抵押權予上訴人之記
    載，是以系爭協議書尚不足以作為陳○○有以系爭不動產設定
    普通抵押權以擔保上訴人所稱代墊付相關長照費用之債權之
    認定。至上訴人辯稱系爭103年抵押權設定時，代理人蕭○○
    律師就所擔保之債權誤載為100年10月18日之金錢消費借貸
    債權云云，然觀諸系爭協議書為蕭○○律師擔任見證人，對於
    系爭協議書所記載之債權內容並無誤認之可能，且蕭○○律師
    於原審法院另案108年度重訴字第460號履行契約審理中結證
    稱：系爭協議書內容為其協助擬定後，再至安養中心與上訴
    人及陳○○確認協議書內容，其並不清楚協議書所載債權金額
    多少，亦無查核上訴人與陳○○間確實有無協議書所記載之債
    權存在，其未見過上訴人與陳○○間借貸之相關文件，印象中
    當時上訴人表示無法繳納增值稅，所以希望交由仲介出售系
    爭不動產後還錢等語（見本院卷卷一第217頁至第222頁），
    自無從僅以系爭協議書，即認上訴人對於陳○○有債權存在，
    亦無從據以認定陳○○有以設定系爭103年抵押權予上訴人，
    作為擔保上訴人所稱系爭協議書所示之代墊長照費用之債權
    ，上訴人此部分所辯，仍無可採。此外，上訴人亦未提出其
    他積極證據證明系爭103年抵押權所擔保之100年10月18日之
    金錢消費借貸債權存在，依抵押權之從屬性，應許抵押人請
    求抵押權人塗銷抵押權設定登記。則被上訴人主張確認系爭
    103年抵押權及所擔保之債權均不存在，並依民法第767條第
    1項中段、第828條第2項準用第821條，請求塗銷系爭103年
    抵押權等語，亦屬可採。至上訴人是否可向陳○○之繼承人請
    求分擔其所墊付陳○○生前相關之照護費用，為上訴人可否另
    訴請求問題，核與本件系爭103年抵押權所擔保為金錢消費
    借貸之債權，核屬二事，併予敘明。
　⑶被上訴人另主張陳○○簽立系爭協議書時，無意思能力，蕭○○
    律師係無權代理設定系爭103年抵押權云云，但為上訴人所
    否認。按學說上所謂之爭點效，係指法院於確定判決理由中
    ，就訴訟標的以外當事人所主張之重要爭點，本於當事人辯
    論之結果已為判斷時，除有顯然違背法令，或當事人已提出
    新訴訟資料足以推翻原判斷之情形外，於同一當事人就與該
    重要爭點有關所提起之他訴訟，不得再為相反之主張，法院
    亦不得作相反之判斷，以符民事訴訟法上之誠信原則而言（
    最高法院99年度台上字第781號民事裁判參照）。查，上訴
    人前曾對被上訴人提起履行契約之民事訴訟，經原審法院以
    108年度重訴字第460號民事判決駁回上訴人之訴，上訴人不
    服提起上訴，經本院以110年度重上字第26號民事判決駁回
    上訴，上訴人不服提起上訴，經最高法院以110年度台上字
    第2555號裁定駁回上訴確定在案，有該民事判決在卷可佐（
    見原審卷卷一第193頁至第203頁）。並經本院調取上開民事
    案卷核閱無訛。且兩造於另案審理中合意簡化不爭執事項為
    陳○○於簽立系爭協議、系爭合約時意識清楚，並陳○○於103
    年1月17日以系爭不動產設定系爭103年抵押權予上訴人，此
    抵押權設定由蕭○○律師代辦，設定抵押權所需之印鑑證明及
    印鑑章係由上訴人提供（見原審法院108年度重訴字第460號
    判決理由欄三、㈠兩造不爭執事項3、4）。而依被上訴人所
    提出陳○○於100年1月29日澄清醫院之護理紀錄（見原審卷卷
    二第517頁至第519頁），僅記載陳○○臥病在床，無法自行下
    床活動，然並無關於陳○○意思能力有欠缺之紀錄，尚難認陳
    ○○於100年10月18日簽立系爭協議書時，有何意思能力欠缺
    情形，另被上訴人提出中國醫藥大學之病歷紀錄雖記載陳○○
    無自我表達能力（見原審卷卷二第524頁），然該病歷紀錄
    係自101年4月16日起，亦於100年10月18日簽立系爭協議書
    後，則該中國醫藥大學之病歷紀錄，仍無從遽認陳○○於簽立
    系爭協議書時，已達無行為能力之情形。揭諸前開法律規定
    及說明，兩造就陳○○於簽立系爭協議書時有意思能力，業已
    為另案確定判決協議簡化為重要不爭執事項，且無其他證據
    證明兩造於另案就陳○○簽立系爭協議書時有意思表示能力一
    事，所為爭點協議有違背法令或已提出新訴訟資料足以推翻
    原判斷之情形，且另案之當事人亦為兩造，被上訴人自不得
    就另案已為不爭執事項，於本件訴訟審理中，再為相反之主
    張，本院亦不得作相反之判斷，亦併敘明。
　㈢基上，上訴人所提證據，均不足以證明其就系爭91年抵押權
    及系爭103年抵押權，有供擔保之債權存在。從而，被上訴
    人請求確認系爭91年及103年抵押權各擔保之債權均不存在
    ，即為可採。
　㈣綜上所述，被上訴人依民法第767條第1項中段、第828條第2
    項準用第821條，請求塗銷系爭91年、103年抵押權等語，為
    有理由，應予准許。原審為被上訴人勝訴之判決，經核於法
    並無不合。上訴論旨求予廢棄改判，為無理由，應予駁回。
    另被上訴人前揭請求為有理由，則其等依民法第828條第3項
    所為主張，無審究之必要，不另予論述，併予敘明。
六、本件事證已臻明確，兩造其餘攻擊防禦及舉證，與判決結果
    不生影響，爰不另一一論述。
七、據上論結，本件上訴為無理由，依民事訴訟法第449條第1項
    、第78條，判決如主文。　　
中    華    民    國    111    年     8    月    24   日
　　　　　　　　民事第六庭    審判長法　官  楊熾光
　　　　　　　　　　　　　　　　    法　官  郭玄義
　　　　　　　　　　　　　　　　    法　官  戴博誠
正本係照原本作成。
如不服本判決，應於收受送達後20日內向本院提出上訴書狀，其
未表明上訴理由者，應於提出上訴後20日內向本院補提理由書狀
（均須按他造當事人之人數附繕本）。因疫情而遲誤不變期間，
得向法院聲請回復原狀。
上訴時應提出委任律師或具有律師資格之人之委任狀；委任有律
師資格者，另應附具律師資格證書及釋明委任人與受任人有民事
訴訟法第466條之1第1項但書或第2項所定關係之釋明文書影本。
如委任律師提起上訴，應一併繳納上訴裁判費。

　　　　　　　　　　　　　　　　    書記官  張惠彥
中　　華　　民　　國　　111 　年　　8 　　月　　24　　日
附表：
簡稱 登記內容要旨 系爭91年抵押權 權利種類：最高限額抵押權 登記日期：91年12月26日 權利人：毛淑芬 擔保債權總金額：本金最高限額200萬元 存續期間：自91年12月25日至101年12月25日（即已於101年12月25日確定所擔保之債權） 債務人：陳○○ 設定義務人：陳○○ 共同擔保地號、建號：   1.臺中市○區○○○段00000地號土地   2.臺中市○區○○○段00000地號土地   3.臺中市○區○○○段00000○號建物 系爭103年抵押權 權利種類：普通抵押權 登記日期：103年1月21日 權利人：毛淑芬 擔保債權總金額：600萬元 擔保債權種類及範圍：擔保債務人對債權人於100年10月18日所發生之金錢消費借貸 債務人：陳○○ 設定義務人：陳○○ 共同擔保地號、建號：   1.臺中市○區○○○段00000地號土地   2.臺中市○區○○○段00000地號土地   3.臺中市○區○○○段00000○號建物